最高法院民事判決　　　　　　　　　　　　　　　八十七年度台上字第一一八八號
　　上　訴　人　方 盛 甲
　　　　　　　　方 盛 鑫
　　　　　　　　方林鳳鸞
　　　　　　　　方 盛 燄
　　上　訴　人　嘉義縣中埔鄉公所（原判決漏載「嘉義縣」）
　　法定代理人　鄭 炳 琨
　　訴訟代理人　黃 勝 昭律師
右當事人間請求給付租金事件，兩造對於中華民國八十六年三月十七日台灣高等法院
台南分院第二審判決（八十四年度重上字第七八號），各自提起上訴，本院判決如左
：
    主  文
原判決關於命上訴人嘉義縣中埔鄉公所給付新台幣佰柒拾萬肆仟柒佰元本息及駁
回上訴人方盛甲、方盛鑫、方林鳳鸞、方盛燄關於其他租金本息請求暨各該訴訟費用
部分廢棄，發回台灣高等法院台南分院。
上訴人方盛甲、方盛鑫、方林鳳鸞、方盛燄其他上訴駁回。
第三審訴訟費用，關於駁回其他上訴部分，由上訴人方盛甲、方盛鑫、方林鳳鸞、方
盛燄負擔。
    理  由
本件上訴人方盛甲、方盛鑫、方林鳳鸞、方盛燄（下稱方盛甲等）主張：伊於民國八
十三年六月二十二日與對造上訴人中埔鄉公所（下稱中埔鄉公所）訂約，將坐落嘉義
縣中埔鄉○○段二六二之十一、一八八之三、二六一、二六一之一、二六二、二六二
之二、二六二之三、二六二之五、二六二之十三共九筆土地，面積為一二‧四四九公
頃，租與中埔鄉公所作為垃圾掩埋場之用，約定：租期自八十三年七月一日起至八十
九年七月三十一日止為期六年，租金為每公頃每年新台幣（下同）三十三萬元；中埔
鄉公所並應依嘉義縣政府查估標準補償系爭土地之地上物。詎中埔鄉公所迄未給付租
金及補償地上物，爰本於契約關係請求給付自八十三年七月一日起三年份之租金及系
爭土地上之五分之一之作物之補償費（其餘補償費保留）等情，求命中埔鄉公所給付
四千七百六十四萬四千五百十元及加給法定遲延利息之判決（原審判命中埔鄉公所給
付三百七十三萬四千七百元及自八十六年二月十六日起至清償日止按週年利率百分之
五計算之利息，其餘部分則維持第一審所為方盛甲等敗訴之判決）。
上訴人中埔鄉公所則以：伊於訂立租約時，曾表示承租系爭土地之目的係為興建垃圾
掩埋場，應由方盛甲等負責向村民溝通，待取得共識後，再將系爭土地點交予伊管理
使用。惟方盛甲等無法排除村民抗爭，迄今未能交付系爭土地供伊興建垃圾掩埋場，
伊無給付租金之義務。關於地上物之補償，則須經過查估，系爭土地仍由方盛甲等管
理中，未經查估，無法單憑其片面之清點認定，即要求伊給付。且系爭土地之地上物
迄今仍保持原狀，並未遭到破壞，不生損失補償之問題等語，資為抗辯。
原審審理結果，以：方盛甲等主張兩造於八十三年六月二十二日訂約，由中埔鄉公所
承租伊系爭九筆土地面積共一二‧四四九公頃，供興建垃圾掩埋場之用等情，為中埔
鄉公所所不爭執，且有租賃契約書可稽，堪信為真實。惟查方盛甲等除多次陳情行政
院環保署及台灣省政府，請求中埔鄉公所撥付租金及至承租地進行「實地定界劃分使
用範圍」，另於八十四年九月十八日以存證信函，通知中埔鄉公所直接派人管理及使
用系爭土地等，尚與已點交土地予中埔鄉公所有殊。況該存證信函亦要求中埔鄉公所
告知受領之時間及地點，足證其仍須履行交付土地之手續。惟方盛甲等又另於八十五
年九月五日以郵局存證信函預先通知中埔鄉公所將於函到第七天拋棄系爭土地之占有
，有該存證信函可按，中埔鄉公所就已於同月六日收受該存證信函之事實，並不爭執
。方盛甲等既以拋棄占有之方式以代租賃物之交付，即應自拋棄占有日即八十五年九
月十三日起免除交付承租地之義務。中埔鄉公所既已可使用租賃物，自有給付租金之
義務，從而方盛甲等依兩造間之租賃契約，請求中埔鄉公所給付交付租賃物後之租金
，洵屬有據。惟依兩造簽訂之租賃契約第三條約定，租金每公頃每年三十三萬元中之
三萬元係對現耕作人之補償金。既云補償金，即非租金，因此系爭土地之租金實際為
每公頃每年三十萬元。租金以年為單位，即應每年給付一次，方盛甲等得請求租金數
額即為八十五年九月十三日以後之一年份租金，按系爭土地面積一二‧四四九公頃，
以每公頃三十萬元計算，其得請求之租金數額為三百七十三萬四千七百元，方盛甲等
逾此部分之請求，即屬無據，應予駁回。至於方盛甲等依據兩造之租賃契約請求中埔
鄉公所給付系爭土地之地上物補償費一億七千六百六十萬元之五分之一，即三千五百
三十二萬元部分，雖據其提出契約書及嘉義縣辦理徵收土地農作物補償查估標準暨計
算明細表等為證，並以其種植之果樹業已死亡殆盡，中埔鄉公所不履行查估工作，主
張其自行依據嘉義縣辦理徵收土地農作物補償查估標準，清點地上物並據以請求給付
補償費云云。惟查嘉義縣辦理徵收土地農作物補償查估標準乃原則性之規定，並非實
際應發給之數額，地上物補償尚應經查估，始能確定數額。且依租賃契約書第四條約
定，租賃土地之地上物補償，應依照縣府查估標準，提報上級核准補助，並於補助款
撥匯入中埔鄉公所公庫時，即簽撥給付方盛甲等，足徵該地上物之補償，尚須經查估
，並非約定後即應給付。方盛甲等之地上物迄未經中埔鄉公所或其上級機關嘉義縣政
府實地查估，其補償數額尚未確定，中埔鄉公所無法依據方盛甲等一己之清點認定而
為給付，方盛甲等此部分之請求尚非有據，不應准許，為其心證所由得。爰就方盛甲
等之請求，於三百七十三萬四千七百元及自八十六年二月十六日（起訴狀繕本送達翌
日）起至清償日止之法定遲延利息部分，廢棄第一審所為方盛甲等敗訴判決，改判命
中埔鄉公所給付，逾上開部分之請求，則維持第一審所為方盛甲等敗訴判決，駁回其
上訴。
關於方盛甲等請求給付租賃土地之地上物補償費部分：
查兩造所簽訂之租賃契約書第三條載明：地上物補償費省府補助三分之一，另三分之
一由本所（即中埔鄉公所）負擔，餘三分之一由縣環保局簽請縣府核准補助或墊付。
第四條並訂定，租賃土地之地上物補償依照縣府查估標準，提報上級核准補助，其補
助款撥匯入本所公庫時，即簽撥給乙方（指方盛甲等）等語，有該契約書可按。原審
因而認定系爭土地之地上物補償費，並非契約成立後即應給付，尚須經查估程序，在
未經實地查估前，補償費數額並未確定，方盛甲等此部分之請求尚非有據，而為其敗
訴判決，並不違背法令。方盛甲等此部分之上訴，難認為有理由。
關於方盛甲等請求給付租賃土地之租金部分：
查系爭土地九筆面積一二‧四四九公頃，係供中埔鄉垃圾掩埋場之用地，為兩造所不
爭，且為原審所確定之事實。惟中埔鄉公所抗辯：兩造於簽訂系爭土地租賃契約時，
方盛甲等曾向伊表示簽約後，由彼等負責向村民進行溝通協調，待取得村民之共識，
同意由伊於系爭土地上設置垃圾掩埋場，再將系爭土地點交予伊管理使用，建設有關
垃圾掩埋場之設備。於租約簽訂後，尚未交付系爭土地前，伊雖曾先行登報遴選「垃
圾掩埋場」之規劃監造機構，俾日後方盛甲等將系爭土地點交時，便於進行規劃設計
，然當村民見報得知方盛甲等有意將系爭土地租與伊設置垃圾場，即群起抗議，大加
阻撓抗爭，致未能交付伊管理使用，伊更無法接管系爭土地等語（見原審卷四三頁）
。原審雖認定方盛甲等並未承諾排除當地居民反對設置垃圾場之抗爭，中埔鄉公所得
行使公權力排除抗爭云云。惟按債權人對於已提出之給付拒絕受領或不能受領者，固
應自債務人提出給付時起負遲延責任。所稱給付係指確屬可能之給付，債權人在客觀
上並無受領之障礙情事而言。倘債務人雖實行提出，但並未依債務本旨，使債權人處
於隨時可以受領之狀態，則仍不生提出效力，債權人不負受領遲延責任。系爭土地雖
經方盛甲等拋棄占有，但其係充垃圾掩埋場之使用，倘因鄉民之抗爭致中埔鄉公所無
從受領，能否謂方盛甲等已依債務本旨實行提出給付，而生給付效力﹖尚待進一步澄
清。其次兩造簽訂之租賃契約書第三條既明定租金為每公頃土地年租金三十三萬元，
則縱約定租金中每公頃每年三萬元係對現耕作人補償金，似仍不失為租金之一部分。
中埔鄉公所就租金之數額，似未爭執，倘方盛甲等依約已可請求給付租金，原審就該
部分認定為非係租金，即為不利於方盛甲等之判斷，不無認作主張之違法。兩造上訴
論旨，各就於其不利之前開部分指摘原判決不當，求予廢棄，非無理由。
據上論結，本件上訴人中埔鄉公所之上訴為有理由，方盛甲等之上訴一部為有理由，
一部為無理由。依民事訴訟法第四百七十七條第一項、第四百七十八條第一項、第四
百八十一條、第四百四十九條第一項、第七十八條，判決如主文。
中      華      民      國    八十七    年     五       月     二十二   日
                              最高法院民事第五庭
                                  審判長法官 吳  啟  賓
                                        法官 洪  根  樹
                                        法官 謝  正  勝
                                        法官 劉  福  來
                                        法官 黃  熙  嫣
　　　右正本證明與原本無異
 　　　　　                              　　　書  記  官
中      華      民      國    八十七    年       六     月       八     日
